最高法院刑事判決　　　　　　　一○○年度台上字第八九三號
上　訴　人　邱和貴
選任辯護人　林春榮律師
上　訴　人　謝文政
　　　　　　梁進財
上 列一 人
選任辯護人　王傳賢律師
上列上訴人等因違反貪污治罪條例案件，不服台灣高等法院台中
分院中華民國九十八年十一月三十日第二審更審判決（九十八年
度重上更(五)字第二一號，起訴案號：台灣彰化地方法院檢察署八
十六年度偵字第六四一四號、第七０一八號），提起上訴，本院
判決如下：
    主  文
上訴駁回。
    理  由
按刑事訴訟法第三百七十七條規定：上訴於第三審法院，非以判
決違背法令為理由不得為之；是提起第三審上訴，應以原判決違
背法令為理由，係屬法定要件；如果上訴理由書狀並未依據卷內
訴訟資料具體指摘原判決不適用何種法則或如何適用不當，或所
指摘原判決違法情事顯與法律規定得為第三審上訴理由之違法情
形不相適合時，均應認其上訴為違背法律上之程式，予以駁回。
本件原判決撤銷第一審之科刑判決，改判論處上訴人邱和貴、謝
文政共同依據法令從事公務之人員，經辦公用工程，有偷工減料
之舞弊情事罪刑（各處有期徒刑貳年拾月，褫奪公權肆年；均減
為有期徒刑壹年伍月，禠奪公權貳年）；上訴人梁進財與依據法
令從事公務之人員，共同經辦公用工程，有偷工減料之舞弊情事
罪刑（處有期徒刑貳年捌月，褫奪公權肆年；減為有期徒刑壹年
肆月，禠奪公權貳年）。已詳敘其認定所憑之證據及認定之理由
；自形式上觀察，原判決並無違背法令之情形。邱和貴上訴意旨
略稱：(一)刑事訴訟法施行法第七條之三所稱「依法定程序進行之
訴訟程序」，不包含檢察官偵查及偵查前之調查程序，原判決逕
採吳振河（經原審判刑確定）、梁進財於法務部調查局彰化縣調
查站（下稱彰化縣調查站），證人黃再瑞於彰化縣調查站，劉益
謙、王淑玲、林茂鏹於偵查中所為之陳述為判決之證據，並未說
明上開陳述如何符合傳聞法則之例外而有證據能力之理由，有判
決理由不備及適用法則不當之違法。(二)證人黃再瑞、劉益謙並無
得拒絕證言之情事，竟於民國九十一年十二月五日原法院前審審
理時，就邱和貴之選任辯護人所為之詰問，均拒絕回答，其等於
該日之證述應無證據能力，又黃再瑞證稱其因檢舉本案而領得獎
金，則其與劉益謙是否為領得獎金而為不實之證述，原審亦未究
明，遽採其等之證述為不利上訴人等之認定，顯有違法。(三)依彰
化縣政府員林鎮十七份第二期重劃區路燈改善工程（下稱系爭工
程）設計圖所示，支撐電桿應埋入地面八十至一百二十公分，原
判決亦認定設置電桿須以圓鍬挖洞深埋，耗時甚久，則韓哲卿與
韓光振不可能於一天內將七支支撐電桿（下稱系爭電桿）全數埋
設完成，況依吳振河、黃再瑞、劉益謙、韓哲卿、韓光振等之證
述，僅能證明有補埋系爭電桿，並不足以證明邱和貴於系爭工程
驗收時，明知有短作情形而仍予驗收通過；原判決採證有違證據
法則。(四)系爭電桿原設計係作為支撐用，本無庸拉電纜線，原判
決竟採證人許豐進所證「尚未拉（電纜）線，所以認定是補來的
」等語為判決證據，顯與論理法則有違。(五)原判決未說明行政院
農業委員會林務局農林航空測量所於八十五年九月三十日之航照
圖（下稱航照圖）與系爭工程設計圖之電桿位置與支數有何「明
顯不同」，僅以航照圖有部分無法判讀，即認不足為上訴人等有
利之認定，有判決理由不備之違法。(六)修正前貪污治罪條例第四
條第一項第三款之其他舞弊情事，係指與浮報價額、數量、收取
回扣等獲取不法利益者有同等危害性，並使自己獲得不法利益者
方屬之。原判決認定邱和貴明知梁進財、吳振河偷工減料未施作
系爭電桿，仍予以驗收通過；縱屬實情，亦與舞弊情形不符，原
判決有適用法則不當之違法等語。謝文政上訴意旨除與邱和貴上
訴意旨(一)(三)(五)相同者外，另略稱：(一)修正前貪污治罪條例第四條
第一項第三款為同條例第六條第一項第四款之特別規定，原判決
既認定上訴人等犯同條例第四條第一項第三款之罪，但事實欄卻
記載上訴人等係「共同基於圖利承包商之犯意聯絡」，有判決理
由矛盾之違法。(二)系爭工程設計圖有七處需埋設支撐電桿，在航
照圖上雖有三處無法判讀是否有施作，但原判決未詳究航照圖上
其餘四處位置之電桿，是否有任一支係屬支撐電桿，又未說明依
航照圖如何不足以推論系爭電桿於驗收時已全數埋設，有判決理
由不備之違法等語。梁進財上訴意旨略稱：(一)原判決犯罪事實欄
僅記載八十五年九月十四日驗收時梁進財有偷工減料而未施作系
爭電桿，但未明白認定系爭電桿之具體位置，致事實不明，自不
足為適用法律之依據。(二)原判決認上訴人等另犯刑法第二百十六
條、第二百十三條之行使公文書登載不實罪，但原審審判長於審
判期日告知所犯罪名時，僅稱「詳起訴書及原審判決書」等語，
並未告知上訴人等涉犯上開罪名，所踐行之訴訟程序顯有違法。
(三)原判決對於航照圖所標示彰化縣員林鎮○○街北側各路口之電
桿位置、數量，均與系爭工程設計圖所載相符，此等有利上訴人
等之客觀事證，未予採納，亦未說明不足採之理由，有判決理由
不備之違法；又梁進財聲請履勘現場以查明航照圖所示電桿埋設
與設計圖有何不符，及究竟係何具體位置之電桿未依約埋設，原
審未予置理，有證據調查未盡之違法。(四)彰化縣員林鎮十七份重
劃區路燈改善工程分二期，工程合約各自獨立，電桿單價亦各有
不同，原判決未認定上訴人等係違反何期工程，自無從計算彰化
縣政府所給付款項如何不當，有判決理由不備之違法。(五)原判決
認定梁進財僅圖得新台幣（下同）三萬九千七百十一元之利益，
與所犯最輕本刑十年以上之刑責，顯不符比例，原判決之認定有
違背經驗法則之違法。(六)法務部調查局就「(一)縣政府驗收前有豎
立七支支撐電桿(二)當初設立支撐電桿有遭竊走」等問題，對梁進
財為測謊，結果研判梁進財並無說謊，原判決就此有利之事證未
說明如何不足以採，有理由不備之違法。(七)證人黃再瑞於原審審
理中證稱：「（工程施工時，你有無到現場瞭解？）……不是很
瞭解」、「電桿、路燈是不見了，還是沒有做，我不清楚」等語
，足見其對該工程實際施作情形並不了解，又黃再瑞於原審亦證
述其因本案之檢舉而領得獎金，則其於偵查及第一審審理中所證
系爭工程有偷工減料等語，顯係推測之詞，原判決竟採為不利上
訴人等之認定，採證有違證據法則等語。
惟查：原判決於理由欄依憑證人吳振河於彰化縣調查站、原法院
前審及原審審理中之供述，梁進財於彰化縣調查站中之部分供述
，證人黃再瑞於彰化縣調查站、原法院前審審理中之證述，劉益
謙於偵查、原法院前審審理中之證述，韓哲卿、韓光振於第一審
審理中之證述，許豐進於原法院前審審理中之證述，卷附之系爭
工程合約書等證據資料，詳為說明上訴人等有原判決事實欄所載
犯行之認定理由，並就上訴人等否認犯罪，邱和貴辯稱：包商有
按圖施作，伊監工時，現場有埋設電桿，且數量正確，嗣伊會同
謝文政驗收時，謝文政有逐一清點，確實都有施作，始予驗收通
過，並無偷工減料之舞弊情事，至後來系爭電桿為何遺失，伊並
不知道云云。謝文政辯稱：伊按合約書上之設計圖逐一清點，電
線桿都有施作，才准予通過驗收云云。梁進財辯稱：吳振河有依
照合約書施工，伊都有看過云云。認均非可採，予以指駁說明；
經核俱與卷內資料相符，原判決並無違背法令之情事。復按：（
一）刑事訴訟法施行法第七條之三但書規定，中華民國九十二年
一月十四日修正通過之刑事訴訟法施行前，已依法定程序進行之
訴訟程序，其效力不受影響。原判決於理由欄說明吳振河、梁進
財、黃再瑞於彰化縣調查站所為證述，依上開規定得採為判決證
據（原判決正本第十一頁至第十二頁），於法並無不合。至證人
劉益謙、王淑玲、林茂鏹於偵查中之證述，依修正後之刑事訴訟
法第一百五十九條之一第二項規定，原則上為有證據能力，原判
決認得為本件判決之證據，亦無不合。邱和貴上訴意旨(一)執此指
摘，自非適法之上訴理由。（二）刑事訴訟法第一百八十一條之
一係規定：「被告以外之人於反詰問時，就主詰問所陳述有關被
告本人之事項，不得拒絕證言」，而依卷內資料，黃再瑞、劉益
謙於九十一年十二月五日原法院前審作證時，劉益謙係就詰問其
於八十六年五月二十四日看到吳振河在彰化縣員林鎮○○路與永
興街口埋設電桿後如何處理時，不予回答；黃再瑞就詰問其有無
向彰化縣調查站檢舉時，不予回答（原審重上更(二)卷(一)第一三九
頁、第一四五頁），是黃再瑞、劉益謙係就其個人事項不予回答
；另其等是否因提出檢舉而領得獎金，與證言之憑信性無關。邱
和貴上訴意旨(二)、梁進財上訴意旨(七)執此指摘，非適法之上訴理
由。（三）證人韓光振於第一審審理中係證稱：「挖了六、七天
，埋設一天完工」等語（第一審卷第一三七頁背面），邱和貴上
訴意旨(三)指韓哲卿、韓光振不可能於一天內埋設七支電桿，而質
疑其等證述之憑信性，係未依卷內資料為具體指摘，自非適法之
上訴理由。另證人許豐進係證稱：「因為所列的電桿（指系爭電
桿）的覆土（原判決誤植為「附圖」），還是新的，電桿上面尚
未拉（電纜）線，所以認定是補來的」等語（原審重上更(二)卷(一)
第一八四頁），核與黃再瑞、劉益謙之證述及卷內黃再瑞提出之
補埋設電桿之照片（彰化縣調查站卷(二)內）相符，該證人並非僅
以未拉電纜線即認電桿係新埋設，原判決併採為不利上訴人等之
認定，並無違背證據法則。邱和貴上訴意旨(三)(四)執此指摘，亦非
適法之上訴理由。（四）原判決於理由欄已詳為說明吳振河於彰
化縣調查站、原法院前審及原審審理中供稱於施工時並未施作系
爭電桿，係於八十六年五月二十四日依梁進財指示前往補埋設系
爭電桿，如何與梁進財於彰化縣調查站之供述，證人黃再瑞、劉
益謙、許豐進之證述相符，並有黃再瑞提出之補埋設電桿照片可
稽，而足以認定上訴人等於系爭工程施工時，未施作系爭電桿之
偷工減料舞弊之理由，復於理由欄詳為說明依航照圖所示，除因
大樓、車輛、陰影、遮擋無法判讀（包括是否有設立電桿或是否
為支撐電桿部分，即有七處）外，發現有十支電桿，但因比例尺
太小致未能確定是否為支撐電桿，又經比對航照圖與系爭工程設
計圖上支撐電桿部分，育英路與永興街路口、大勇街與大同路二
段路口之電桿位置及支數即有明顯不同，因認航照圖不足為上訴
人等有利之認定（原判決正本第四頁至第八頁）；經核俱與卷內
資料相符。原判決於理由內雖未詳為說明航照圖與系爭工程設計
圖如何明顯不同（應係育英路與永興街路口電桿支數不同，大勇
街與大同路二段路口電桿位置不同），此理由上之疏略，並不影
響判決之本旨，自難指為違法。又原判決於理由欄已依吳振河之
供述（並有黃再瑞、劉益謙、許豐進之證述，及補埋設電桿照片
可稽），認定未施作之系爭電桿之位置（原判決正本第四頁），
且系爭電桿之位置並非犯罪構成要件之事實，原判決雖未於事實
欄為具體記載，亦難指為違法。邱和貴上訴意旨(五)、謝文政上訴
意旨(三)、梁進財上訴意旨(一)(三)之指摘，俱非適法之上訴理由。（
五）原判決認定上訴人等在系爭工程未依約施作系爭電桿，每支
單價為五千六百七十三元，合計上訴人等舞弊金額為三萬九千七
百十一元（原判決正本第十一頁），經核與系爭工程合約書內包
商估價單所載電桿每支單價相符。又原判決已詳為認定上訴人等
有上開不法舞弊情事，自不能以舞弊金額多寡（原判決已適用刑
法第五十九條減輕其刑），遽指原判決之認定有違經驗法則。至
梁進財經法務部調查局測謊結果，雖就「(一)縣政府驗收前有豎立
七支支撐電桿(二)當初設立支撐電桿有遭竊走」等問題，研判其並
無說謊，但此不能推翻原判決所為之上開認定，原判決於理由內
雖就此未特別加以說明，於判決本旨不生影響，自難指為違法。
梁進財上訴意旨(四)(五)(六)俱非適法之上訴理由。（六）貪污治罪條
例第四條第一項第三款係規定：「建築或經辦公用工程或購辦公
用器材、物品，浮報價額、數量或收取回扣，或有其他舞弊情事
者」，所謂「其他舞弊情事」，係指與浮報價額、數量、收取回
扣等獲取不法利益者有同等危害性，例如偷工減料、以劣品冒充
上品、以膺品代替真品等是。原判決認定邱和貴、謝文政明知梁
進財、吳振河有未依系爭工程合約施作系爭電桿之偷工減料情事
，竟仍予驗收通過，使彰化縣政府支付承包商彰化電氣水電行（
由梁進財實際經營，負責人為其妻梁吳月英）三萬九千七百十一
元之工程款，使梁進財、吳振河偷工減料得逞，因而論上訴人等
行為時之貪污治罪條例第四條第一項第三款之「經辦公用工程，
有偷工減料之舞弊情事」罪，經核於法並無不合。邱和貴上訴意
旨(六)非適法之上訴理由。至原判決於事實欄又載上訴人等與吳振
河「共同基於圖利承包商之犯意聯絡」，雖與所論上訴人等係犯
上開罪有矛盾，但此違誤於判決本旨不生影響。謝文政上訴意旨
(一)亦非適法之上訴理由。（七）原判決認上訴人等係犯行為時之
貪污治罪條例第四條第一項第三款之罪，另牽連犯刑法第二百十
六條、第二百十三條之行使公文書登載不實罪，第一審判決亦認
上訴人等係犯上開二罪，而原審審判長於審判期日告知上訴人等
涉犯「詳起訴書及原審判決書」之罪名，自已對上訴人等所犯刑
法第二百十六條、第二百十三條之罪名依法為告知。梁進財上訴
意旨(二)係未依卷內資料為具體指摘，自非適法之上訴理由。至上
訴人等其他上訴意旨，並未依據卷內資料具體指摘原判決究係如
何違背法令，俱非適法之第三審上訴理由。綜上，應認上訴人等
之上訴俱違背法律上之程式，均予駁回。
據上論結，應依刑事訴訟法第三百九十五條前段，判決如主文。
中    華    民    國  一○○  年    二    月  二十四  日
                      最高法院刑事第五庭
                          審判長法官  林  永  茂  
                                法官  蘇  振  堂  
                                法官  林  立  華  
                                法官  蔡  國  在  
                                法官  陳  春  秋  
本件正本證明與原本無異
                                      書  記  官  
中    華    民    國  一○○  年    三    月    二    日
                                                      V